臺灣高等法院臺中分院民事判決　九十三年度上國字第二號
　　　上　訴　人　乙○○
　　　被　上訴人　豐原市公所
　　　法定代理人　甲○○
右當事人間國家賠償事件，上訴人對中華民國九十三年一月十二日臺灣臺中地方法院
九十二年度國字第二三號第一審判決提起上訴，本院於九十三年八月三十一日言詞辯
論終結，判決如左：
      主      文
原判決關於駁回上訴人後開第二項之訴部分、及訴訟費用之裁判均廢棄。
被上訴人應給付上訴人新台幣貳佰伍拾玖萬壹仟元，及自民國九十二年八月二十日起
至清償日止，按年息百分之五計算之利息。
其餘上訴駁回。
第一、二審訴訟費用由被上訴人負擔五分之四，餘由上訴人負擔。
      事實及理由
一、按訴之變更或追加，非經他造同意，不得為之。但減縮應受判決事項之聲明者，
    不在此限。民事訴訟法第四百四十六條第一項定有明文。查上訴人於原審請求被
    上訴人應給付新台幣（下同）五百三十二萬元，及自民國九十二年八月二十日起
    至清償日止，按年息百分之五計算之利息，上訴人於本院減縮請求金額為三百二
    十萬五千五百九十二元，核屬減縮應受判決事項之聲明，無庸被上訴人之同意，
    自得為之，合先敘明。
二、上訴人起訴主張：被上訴人依民國七十五年六月十三日台中縣政府七五府建都字
    第一○一○二九號函公告豐原都市計劃細部計劃，目的在補建道路中心樁位，並
    於八十五年七月二日、及九月九日點交樁位予豐原地政事務所，惟疏未告知ＩＰ
    １３９．２２７３．２３６３為暫不釘樁之道路中心樁位，致豐原地政事務所據
    以釘樁辦理分割，地政事務所完成分割後，於八十六年三月二十八日函送分割成
    果圖予被上訴人，被上訴人亦無查覺都市計劃不符，竟據以核發分區使用證明。
    嗣上訴人於八十七年十一月間向原法院民事執行處標購上開附近土地建築房屋，
    為確保標購之土地適於建築，乃向被上訴人申請分區使用證明，依分區使用證明
    記載，豐原市○路○○段一之三二五、一之三四四號、面積一三四平方公尺均為
    住宅區，係為可建築用地，上訴人即買下合併拍賣之土地四筆即同段一－三二五
    、一－三四四、一－五六四、一－五六五地號土地，面積共一七八平方公尺，上
    訴人於申請建築執照後，被上訴人始查覺道路中心樁位與都市計劃不符，乃撤銷
    已釘之樁位，道路中心一經撤銷，建築線即無法指定，上訴人標購之土地是否得
    為建築用地，遂成不確定狀態，於九十一年間，被上訴人辦理公告修正豐原都市
    計劃細部計劃六米計劃道路中心樁成果圖，經公告期滿無人異議，函請豐原地政
    事務所依樁位成果圖辦理地籍分割，上訴人所受之損害因而確定，上訴人所購買
    之四筆土地嗣分割為九筆即豐原市○路○段○路墘小段一－三二五、一－五九六
    、一－一六○、一－六○一、一－六○二、一－五六四、一－五七五、一－五七
    六、一－五九四、一－五九五地號，其中原屬建地而被劃為道路用地者有三筆，
    即一－三二五、一－六○一、一－六○二號，面積共八二平方公尺，上訴人於九
    十一年六月二十四日請求被上訴人徵收上開道路用地，經被上訴人於同年十一月
    二十日拒絕。上訴人復於九十二年八月十九日向被上訴人請求國家賠償，亦遭拒
    絕。按上開被劃為道路用地之土地以每平方公尺公告現值四萬二千元計算，損失
    計三百四十四萬四千元，又上訴人於八十七年十一月間購買上開土地迄至九十一
    年五月道路中心樁位確定止，逾三年四個月均無法建築使用，受有相當於租金之
    損害，以公告現值之百分之十計算年租金，可建築用地一三四平方公尺，計租金
    損害為一百八十七萬六千元，二項合計損害額共為五百三十二萬元。爰依國家賠
    償法第二條第二項規定提起本件訴訟，訴請被上訴人應如數給付上開金額，及自
    九十二年八月二十日起至清償日止，按年息百分之五計算之利息等語。
三、原判決駁回上訴人之訴，上訴人不服原判決，提起本件上訴，於本院聲明，求為
    判決：
    (一)原判決廢棄。
    (二)被上訴人應給付上訴人三百二十萬五千五百九十二元，及自民國九十二年八月
      二十日起至清償日止，按年息百分之五計算之利息。
    並補充陳述稱：
    (一)民法第一百八十四條第一項前段所謂權利，應包括純粹經濟上損失。所謂純粹
      經濟上損失，指被害人直接遭受財產上不利益，而非因人身或物被侵害而發生
      。依最高法院七十七年度第十九次民事庭會議決議二之提案意旨：「Ａ銀行徵
      信科員甲違背職務故意勾結無資力之乙高估其信用而非法超貸鉅款，致Ａ銀行
      受損害。」，其決議內容謂：「甲對Ａ銀行除負債務不履行責任外，因不法侵
      害Ａ銀行之金錢，致放款債權未獲清償而受損害，與民法第一百八十四條第一
      項前段所定侵權行為之要件相符，Ａ銀行自亦得本於侵權行為之法則請求損害
      賠償。」，按Ａ銀行所受損害係因債權未獲清償，非因人身或物被侵害而發生
      ，即屬純粹經濟上損失，上開決議既認為與民法第一百八十四條第一項前段所
      定侵權行為之要件相符，故民法第一百八十四條第一項前段所定權利，應包括
      純粹經濟上損失。大法官廖義男亦肯認國家對人民有提供正確資訊及教示之義
      務，倘因教示錯誤或資訊不正確，致人民於購地後不能施工建築，人民得請求
      國家賠償，顯認為國家賠償法第二條第二項所定權利包括純粹經濟上損失。
    (二)上訴人於原審主張先向被上訴人請領土地使用分區證明書，再向原法院民事執
      行處標購土地，此有被上訴人九十年四月十六日九０豐市工字第一０四六一號
      函附之會議紀錄：「本所亦無查覺與都市計劃圖不符之情事，並據以核發分區
      使用證明。因此，導致乙○○先生執本所核發住宅區之分區使用證明，信以為
      真，向法院購得本市○路○段○路墘小段一之三二五、一之五七五地號二筆，
      並依規定向縣府申請建照。」等語，足証上訴人係向被上訴人請領「土地使用
      分區証明書」後，再向法院標購土地；且原法院八十七年度民執丑字第七五五
      號強制執行程序之拍賣公告，亦以被上訴人核發之土地使用分區證明書為公告
      之依據，上訴人係因信賴法院公告而標購土地，則被上訴人核發土地使用分區
      證明書與上訴人所受損害間即有相當因果關係存在，被上訴人應負國家賠償責
      任。而系爭土地被劃為道路用地，共八十二平方公尺，因道路用地與建築用地
    　價值不一樣，上訴人確受有中間差額之損失二百五十九萬一千元。
    (三)關於租金之損失上訴人於八十九年六月二十三日向台中縣政府申請核發建築執
      照，領照後六個月內開工，竣工期限十一個月，故房屋建築完成於九十年十二
      月。被上訴人於九十一年五月公告修正本件道路中心椿成果圖，並經公告期間
      無人異議，道路中心椿修正確定後，尚餘一部土地可供建築，假設上訴人就剩
      餘建地請領建照建築房屋，領照後六個月開工，竣工期限十一個月，建物應於
      九十二年十月完工，故自九十年十二月以迄九十二年十月，期間二十二個月，
      上訴人受有相當於租金之損失，而該租金損失依鑑定結果計算為六十一萬四千
      五百九十二元等語。
四、被上訴人則以：依都市計畫法第四條規定，上訴人所有土地徵收補償之地方主管
    機關應為台中縣政府，而徵收或補償之數額標準，並非被上訴人所能決定。又依
    七十七年七月十五日修正之都市計畫法第五十條之規定，對於公共設施保留地未
    取得期限之規定，維護都市計畫法之整體性，為增進公共利益所必要，與憲法並
    無抵觸，為兼顧土地所有權人之權益，主管機關應如何檢討修正有關法律，係立
    法問題，司法院大法官第三三六號解釋著有明文，是以因暫時無法正常利用土地
    所生之價值減損，基於財產權之社會義務性，土地所有權人應予以容忍，對所有
    土地於何時徵收補償應無公法上請求權存在。有關被上訴人於收受訴願決定書後
    作成適法之處分，因本案所需徵收經費龐大，被上訴人財源拮据，無能力辦理徵
    收，本案之計畫道路寬度係屬六米道路，其中所有土地及地上建物補償部分經費
    需八千多萬元，被上訴人經費來源實有困難等語置辯。被上訴人於本院聲明，求
    為判決：上訴駁回。
五、查上訴人主張被上訴人依台中縣政府七十五年間公告之豐原都市計劃細部計劃，
    於八十五年間點交樁位予豐原地政事務所，因疏未告知ＩＰ１３９．２２７３．
    ２３６３為暫不釘樁之道路中心樁位，致豐原地政事務所據以釘樁辦理分割，豐
    原市地政事務所於分割後將分割成果圖函送被上訴人，被上訴人亦未查覺與都市
    計劃不符，嗣上訴人於八十七年十一月間向原法院民事執行處，標購坐落豐原市
    ○路○○段一之三二五、一之三四四、一之五六四、及一之五六五等地號土地，
    上訴人於承買前向被上訴人申請一之三二五地號分區使用證明，其上記載該土地
    之使用分區為住宅區，原法院拍賣公告上亦記載該土地為都市計劃住宅區，上訴
    人因而購買上開土地建築房屋，惟上訴人於申請建築執照後，被上訴人查覺道路
    中心樁位與都市計劃不符，乃撤銷已釘之樁位，致上訴人購買之一之三二五、一
    之六○一、及一之六○二地號土地（一之三二五因分割增加一之五七五、一之五
    七六，一之五七五又分割增加一之六０二、一之六０一），面積共八二平方公尺
    ，由建地被劃為道路用地，經上訴人於九十二年八月十九日請求被上訴人應予國
    家賠償，惟被上訴人於同年十一月二十日函復拒絕國家賠償等情，業據上訴人提
    出上開土地登記謄本、原法院八十七年十月九日拍賣公告、被上訴人九十一年五
    月十七日公告修正豐原都市計畫細部計畫案六米計畫道路中心樁成果圖確定函、
    及被上訴人九十二年九月十六日拒絕賠償函暨理由書等件為証，並為被上訴人所
    不爭執，堪信上訴人此部分之主張為真實。惟上訴人主張上開土地被劃為道路用
    地，上訴人受有上開土地使用價差之損失、及建物未能如期竣工相當租金之損失
    一節，則為被上訴人所否認，並以上詞置辯。經查：
  (一)按公務員於執行職務行使公權力時，因故意或過失不法侵害人民自由或權利者，
    國家應負損害賠償責任。國家賠償法第二條第二項前段定有明文。查上訴人於八
    十七年十一月間向原法院民事執行處，標購坐落豐原市○路○○段一之三二五、
    一之三四四、一之五六四、及一之五六五等地號土地時，既於承買前向被上訴人
    申請其中一之三二五地號土地之使用分區證明書，而原法院於拍賣前亦函查被上
    訴人該土地之使用分區，被上訴人均以該土地為都市計劃住宅區，並出具該土地
    使用分區証明書予上訴人，法院亦在拍賣公告上載明該土地為都市計劃住宅區內
    之土地，上訴人因而向原法院執行處拍得上開土地以供建築房屋，惟該土地事實
    上係道路用地，乃因被上訴人之疏失，未確實依台中縣政府公告之豐原都市計劃
    細部計劃點交樁位予豐原地政事務所，又對豐原地政事務所之釘樁分割成果圖未
    予核對是否與都市計劃相符，即核發該土地之使用區分証明書予上訴人，致上訴
    人向原法院承買上開土地，為被上訴人所不爭，已如前述。按國家對人民有提供
    正確資訊及教示之義務，倘因教示錯誤或資訊不正確，致人民因該資訊及教示有
    所行為，致受有損害，自得請求國家賠償。本件上訴人係因信賴被上訴人核發之
    該使用分區証明書，向法院標購上開土地，而上訴人標購之該土地究為可供建築
    之住宅區用地、或供大眾通行之道路用地，關係上訴人之購買意願、及對上開土
    地之使用規畫、經濟效益等因素，被上訴人所屬公務員於核發該土地使用區分証
    明書時，疏忽未予詳查，即率予出具土地使用分區為住宅區之土地使用區分証明
    書予上訴人，上訴人進而向法院標購上開土地，足認；被上訴人所屬公務員於執
    行職務行使公權力時，有過失，且不法侵害上訴人對上開土地實質之權利，而被
    上訴人所屬公務員未盡注意義務，核發該土地使用分區證明書，與上訴人所受之
    損害間，存有相當因果關係，被上訴人自應負國家賠償責任。上訴人主張受有上
    開土地使用價差之損失，經本院函請歐亞不動產鑑定股份有限公司就該一之三二
    五、一之一六０、及一之六０二號地號土地，原屬建地，嗣變更為道路用地，上
    開用途之變更，造成所有人就上開土地經濟上使用價值之損失多寡鑑定結果，認
    上開三筆土地如為建築用地，與相鄰同段一之五七五、一之五七六、一之五九四
    、一之五九六地號合併使用，總值為四百八十六萬四千八百元，因變更為道路用
    地之故，地形呈不規則梯形，平均深度約僅五米，變更後一之五七五、一之五七
    六、一之五九四、一之五六四土地須合併使用，一之五七五、五七六、五九四地
    號土地價值為一百五十四萬三千元，一之五九六只有一平方公尺，估價為四萬二
    千元，一之三二五、一之六零一、一之六零二號雖變更為道路用地，仍有價值存
    在，依公告現值二成評估為為六十八萬八千八百元，因此；造成之經濟上損失為
    二百五十九萬一仟元等情，有該公司估價報告書、及九十三年九月二十日九三歐
    中字第一七號函在卷可稽（見本院卷第八十二至八十六頁），並經該公司鑑定人
    莊鎧名於本院調查中証稱屬實，而兩造對上開損失之鑑定結果亦無意見（見本院
    卷第八十九、九十頁），則上訴人請求此部分之損失，為有理由，應予准許。
  (二)上訴人另以其房屋原本應於九十年十二月完工，因上訴人於九十一年五月公告修
    正道路中心椿確定後，其尚餘一部土地可供建築，其就剩餘建地請領建照建築房
    屋，領照後六個月開工，依原建造執造之竣工期限為十一個月，建物應於九十二
    年十月完工，故自九十年十二月以迄九十二年十月，期間二十二個月，其受有相
    當於租金之損失，被上訴人應負此部分之損失等語。惟按國家賠償法第二條第二
    項所定之國家賠償責任，係以公務員於執行職務行使公權力時，有故意或過失不
    法侵害人民自由或權利之行為，且與損害之發生，有相當因果關係為要件。苟有
    此行為，按諸一般情形，不適於發生此項損害，即無相當因果關係。行為與行為
    後所生之條件相競合而生結果，二者倘無必然結合之可能，行為與結果，仍無相
    當因果關係之可言（最高法院九十二年度台上字第二三六九號判決參照）。查被
    上訴人不法核發該土地使用區分証明書，使上訴人誤信該土地為住宅區而標購上
    開土地，上訴人所受之損害應係該土地本身之價差損失而已，蓋承買人於標購土
    地後本有多項用途，係為建築房屋之用、或作其他目的使用，情況不一而足，上
    訴人固在上開土地上建築房屋，惟建屋是否能如期完成，尚應由建造單位依相關
    建築法規審酌之，上訴人如受有租金之損失，應係該建物因故不能如期完成時，
    其因不能使用該建物所生之損失，被上訴人所屬公務員之上開過失行為，並不必
    然導致上訴人有上開租金之損失，因此；被上訴人不法核發該土地使用分區証明
    ，與上訴人未能建屋完成使用而受有租金之損失間，並無相當因果關係存在，上
    訴人此部分之請求，應屬無據，不應准許。
六、綜上所述，上訴人本於國家賠償法律關係，請求被上訴人應給付上訴人上開土地
    被劃為道路用地，其受有土地價差之損失二百五十九萬一千元，及其於九十二年
    八月十九日向被上訴人請求國家賠償，遭被上訴人拒絕，被上訴人應自翌日即九
    十二年八月二十日起至清償日止，按年息百分之五計算之遲延利息，為有理由，
    應予准許；至上訴人主張其受有上開相當租金之損失，則為無理由，此部分之請
    求，應予駁回。原審為上訴人全部敗訴之判決，上訴人就上開應准許部分，上訴
　　為有理由，應由本院予以廢棄，改判如主文第二項所示，至其餘之請求，原審為
　　上訴人敗訴之判決，核無不合，此部分之上訴，應予駁回。
七、本案事實已臻明確，兩造其餘攻擊防禦方法，不足以影響本判決結果，爰不一一
    論述，併此敘明。
據上論結：本件上訴為一部有理由，一部無理由，依民事訴訟法第四百四十九條第二
項、第四百五十條、第七十八條，判決如主文。
中　　　華　　　民　　　國　　九十三　　年　　 十一　　 月　　　二　　　日
~B1民事第四庭審判長法　官　黃斐君
~B2　　　　　　　　法　官　張鑫城
~B3　　　　　　　　法　官　張浴美
右為正本係照原本作成。
被上訴人得上訴。
如對本判決上訴，須於收受判決送達後二十日內向本院提出上訴書狀，其未表明上訴
理由者，應於提出上訴後二十日內向本院提出上訴理由書(須按他造人數附具繕本)。
上訴時應提出委任律師為訴訟代理人之委任狀。具有民事訴訟法第四百六十六條之一
第一項但書或第二項之情形為訴訟代理人者，另應附具律師及格證書及釋明委任人與
受任人有該條項所定關係之釋明文書影本。
~B　　　　　　　　書記官　謝雅惠
中　　　華　　　民　　　國　　九十三　　年　　 十一　　 月　　　三　　　日
　　　　　　　　　　　　　　　　　　　　　　　　　　　　　　　　　　　　Ｈ
